最高法院刑事判決　　　　　　　　　　111年度台上字第225號
上　訴　人　盧震翰（原名盧虹翰）



選任辯護人　陳俊瑋律師
上列上訴人因違反證券交易法案件，不服臺灣高等法院中華民國
110年10月12日第二審更審判決（110年度金上重更一字第4 號，
起訴案號：臺灣士林地方檢察署104年度偵字第12951、13999 號
），提起上訴，本院判決如下：
    主  文
上訴駁回。
    理  由
一、按刑事訴訟法第377 條規定，上訴於第三審法院，非以判決
    違背法令為理由，不得為之。是提起第三審上訴，應以原判
    決違背法令為理由，係屬法定要件。如果上訴理由書狀並未
    依據卷內訴訟資料，具體指摘原判決不適用何種法則或如何
    適用不當，或所指摘原判決違法情事，顯與法律規定得為第
    三審上訴理由之違法情形，不相適合時，均應認其上訴為違
    背法律上之程式，予以駁回。
二、本件原審審理結果，認為上訴人盧震翰（原名盧虹翰）之犯
    行明確，因而就原判決事實欄四、五部分，撤銷第一審關於
    此部分之科刑判決，改判依刑法第55條規定，論處上訴人共
    同法人之行為負責人犯證券交易法（下稱證交法）第171 條
    第2項、第1項第1款犯罪獲取之財物達新臺幣（下同）1億元
    以上之詐偽買賣有價證券罪刑（想像競合犯證交法第179 條
    、第174條第2項第3 款之法人行為負責人非法以公開招募方
    式出售有價證券罪，及商業會計法第71條第5 款之利用不正
    方法致使財務報表生不實結果罪；處有期徒刑7年2月）及依
    法諭知沒收（追徵）之判決（被訴違反公司法第9條第1項前
    段之未繳納股款即原判決事實欄二、三部分，經原判決分別
    論處罪刑後，已經確定）。從形式上觀察，並無判決違背法
    令情形。
三、上訴人上訴意旨略稱：
  ㈠原判決之事實及理由欄均認為向投資人出售曜鴻精密科技股
    份有限公司（下稱曜鴻公司）股票且有詐偽行為（本院按：
    即未依法申報生效即公開召募出售股票，及詐偽買賣股票，
    下簡稱違反證交法）之行為人即犯罪主體係包括上訴人在內
    之自然人。然於論罪時又認曜鴻公司為主體，判決主文亦記
    載上訴人係公司之行為負責人，有前後不相一致及理由矛盾
    之違法。
  ㈡前述違反證交法部分，原判決事實欄認上訴人與余信昌、陳
    文彬、程駿傑（下稱余信昌等人）有共同犯意之聯絡，然判
    決理由就上訴人如何係基於共同參與之意思，而與余信昌等
    人產生共同犯意聯絡，而分擔行為之一部，並未依卷內證據
    明白論述，有判決不備理由之違法。
  ㈢依陳文彬於偵、審中之陳述，可知陳文彬、程駿傑等人不知
    曜鴻公司之增資係不實（本院按：指民國101年12月間之第1
    次不實增資，下同），上訴人則不知亦無權置喙程駿傑等人
    對外出售曜鴻公司股票；再觀諸曜鴻公司股票轉讓（出售）
    之過程（本院按：如原判決附表二所載之三階段），顯見程
    駿傑不欲使包括上訴人在內之原始股東知悉股票係出售予大
    眾及出售之價格，否則徒然增加稅、費。可見上訴人與陳文
    彬等人並無犯意聯絡。詎原判決先入為主認為上訴人與陳文
    彬等人於虛偽增資時即認識，僅無證據證明而已。所為認定
    與卷內證據不合，就前述有利證據未說明不採理由，亦屬理
    由欠備。
  ㈣曜鴻公司之增資係向特定人募資，而發行新股，並非公開向
    不特定人召募；且曜鴻公司非公開發行股票之公司，並無證
    交法第22條應先申報規定之適用。原判決認曜鴻公司之增資
    係公開召募，而予適用，自有適用法則不當及判決不備理由
    之違法。
  ㈤原判決撤銷第一審適用刑法第59條之判決，卻未細究、說明
    第一審之適用如何不當，亦未具體說明本案較諸他案，何以
    不能引起一般之同情，有判決不備理由之違法。上訴人已於
    原審主張如何得適用刑法第59條之理由，第一審、更審前上
    訴審及第三審前次審理之多位法官亦予肯認，原審僅憑己意
    主觀認定不予適用，亦有濫用權限之違法。
四、惟查：
  ㈠上訴人違反證交法部分，原判決就上訴人如何有主觀之犯意
    及客觀上參與之行為，以及其與余信昌等人，何以有犯意之
    聯絡及行為之分擔，已於事實欄記載明確，判決理由並詳述
    其所憑之依據及憑以認定之理由（見原判決第6 至11頁、第
    20至30頁）。除併就上訴人所辯；增資後始認識陳文彬，非
    事前謀議虛偽增資；不知余信昌將曜鴻公司轉讓他人；未參
    與程駿傑本件之詐偽買賣股票，並無犯意聯絡等語，逐一指
    駁、說明不可採信之理由外，有關陳文彬所述曜鴻公司增資
    前，上訴人與程駿傑不認識之事實，如何不影響於事實之認
    定，亦詳予說明（見原判決第21、30頁）。亦即原判決認上
    訴人虛偽增資在先，雖無證據證明其於增資發行新股之際已
    認識陳文彬、程駿傑，然上訴人係曜鴻公司負責人，實質掌
    控公司，其明知增資不實，股票幾無流通價值，甚且曜鴻公
    司之100、101年之營業收入為0 ；卻於認識陳文彬、程駿傑
    後，委由余信昌將上訴人所有及不知情之公司股東之曜鴻公
    司股份過戶至程駿傑所掌控之人頭；除與陳文彬等人共同隱
    匿增資不實之事實外，並配合程駿傑之安排接受媒體採訪、
    提供不實訊息，使媒體接續刊登；嗣於程駿傑銷售股票給不
    特定投資人後，除逐次交付實體股票予程駿傑外，並收取每
    股5 元之報酬。核其論斷、說明，與卷內證據資料，均無不
    合，且無上訴意旨㈡、㈢所指之違法情形。上訴意旨關於此
    部分之指摘，係就原審採證認事職權之適法行使，且已經原
    判決明白論斷之事項，再為爭執，並非合法之上訴第三審理
    由。
  ㈡按自然人違反證交法第20條規定之詐偽買賣股票，及違反同
    法第22條第3 項公開召募（出售）公司股票（俗稱老股）應
    先申報生效規定者，應分別依該法第171條第1項第1 款，及
    第174條第2項第3 款規定處罰。亦即此時法律所定之受罰主
    體為自然人；然違反上開證交法規定者若為公司法人，證交
    法並未以該法人本身為刑事受罰主體，而係以有行為之負責
    人為其處罰對象，此觀證交法第179 條之規定即明。查原判
    決認上訴人及余信昌等人詐偽買賣之標的為上訴人所持有之
    曜鴻公司之股票，固非曜鴻公司依法持有之股票（證交法第
    28條之2、公司法第167條參照）。而發行人募集與發行有價
    證券處理準則第61條第1 項規定：「有價證券持有人依本法
    第22條第3 項規定對非特定人公開招募者，應檢具……，向
    本會申報生效後，始得為之」。因此，從形式上觀之，應依
    證交法第22條第3項、第1項申報生效始得對不特定人公開召
    募（出售）曜鴻公司股票者，似為持有曜鴻公司股票之上訴
    人本人，而非曜鴻公司，若有違反亦應論以證交法第174 條
    第2項第3款之罪。然依原判決之認定，上訴人係曜鴻公司之
    董事長，其因經營虧損、資金短缺，為籌措公司營運所需而
    以虛偽增資方式籌資；待完成增資登記（101 年12月11日）
    及股票印製、簽證（101 年12月19日）後，旋即將其因增資
    而持有之曜鴻公司股票（股份登記名義人除上訴人外，另有
    不知情之原始股東郭自維、鄭國森，及增資後之新增股東王
    清山），於101 年12月25日至28日，分三階段輾轉過戶至程
    駿傑掌控之人頭（見原判決附表二），以便程駿傑對不特定
    人出售；其間，上訴人及程駿傑多所分工，包括程駿傑於多
    家平面媒體刊登廣告，上訴人則提供股票行銷簡報、多次接
    受媒體採訪並提供不實之曜鴻公司之利多訊息、提供股票過
    戶文件、交付賣出之股票等；以及上訴人取得每股5 元，合
    計1975萬餘元後，將其中之1246萬元匯入曜鴻公司之銀行帳
    戶等事實（見原判決第2 至11、20至29頁）。足見所出賣者
    雖非曜鴻公司持有中之股票，然實際上係具公司負責人身分
    之上訴人，以籌措公司營運資金為目的，並以公司之名義，
    對不特定人出售。原審認曜鴻公司違反證交法規定，上訴人
    係其有行為之負責人，並無違誤。至於原判決就應申報生效
    之主體，或載為上訴人（原判決第29頁第9 行），或載為曜
    鴻公司；或稱曜鴻公司為「犯罪主體」等（見原判決第38頁
    第2 行以下），均僅係行文時未見精確之瑕疵，與判決理由
    矛盾之違法情形並不相同，而無上訴意旨㈠所指之違法情形
    。
  ㈢證交法第6條第1項所規定之公司股票，原以公開募集、發行
    者為限；然89年修正時，已刪除法文中「公開募集、發行」
    之文字，亦即修正施行後之證交法所規範之公司股票，不以
    公開發行為必要。因此，設立登記於100 年10月14日之曜鴻
    公司，雖非公開發行股票之公司（見104年度偵字第13999號
    卷㈡第44頁之公司設立登記表，及第90頁之公司變更登記表
    ），然有關該公司股票之募集、印製、發行、買賣等相關事
    項，不論係增資前、後發行者，自均應受證交法之規範。原
    判決認曜鴻公司及上訴人關於公司股票之公開募集、出售等
    ，應受證交法之規範，於法自無不合。上訴意旨㈣之指摘，
    應有誤會，並非合法之上訴理由。
  ㈣刑法第59條之適用，必其犯罪之情狀，在客觀上足以引起一
    般同情，認為即予宣告法定最低度刑期尤嫌過重者，始有適
    用餘地；且適用與否，係屬事實審法院得依職權自由裁量之
    事項，未依該規定減輕其刑，除有違法或濫用情事，自不得
    執為提起第三審上訴之理由。本件原判決認上訴人無刑法第
    59條之適用，已說明其理由，略以：上訴人僅為籌措曜鴻公
    司經營所需資金，即擅為證券詐偽買賣等犯行；且所銷售股
    票之規模逾1 億元，不但影響金融秩序甚鉅，更對諸多無辜
    投資人造成損害；犯罪所得達1975萬餘元，雖大部分供曜鴻
    公司之營運周轉使用，仍屬上訴人處分所得以滿足犯罪動機
    之舉；觀諸其詐偽買賣股票之客觀情節，較諸相同犯罪之其
    他案件，在客觀上並不足以引起一般人之同情，亦無顯可憫
    恕之情事存在等語，並因而指摘第一審判決適用刑法59條為
    不當（見原判決第40至42頁）。核其論斷、說明，並無不合
    。上訴意旨㈤係就原審裁量職權之適法行使，依憑己意，任
    意指摘，自非合法之上訴理由。
五、依上說明，本件上訴人之上訴違背法律上之程式，應予駁回
    。又對於本案之判決提起上訴者，依刑事訴訟法第455 條之
    27第1 項前段規定，其上訴效力固及於相關之沒收判決。但
    應以本案之上訴合法為前提。查原審之參與人曜鴻公司、安
    都、林春琳、鄭國森、郭自維、王清山等人並未上訴；上訴
    人之上訴不合法律上之程式既應從程序上駁回，依前述說明
    ，上訴人本案之上訴效力自不及於原審就前述參與人諭知沒
    收部分之判決，本判決毋庸併列該等參與人為當事人，均附
    此敘明。
據上論結，應依刑事訴訟法第395條前段，判決如主文。
中    華    民    國   111    年    2     月    10    日
                  刑事第四庭審判長法  官  林  立  華  
                                  法  官  謝  靜  恒  
                                  法  官  王  敏  慧  
                                  法  官  李  麗  珠  
                                  法  官  林  瑞  斌  
本件正本證明與原本無異
                                  書記官
中    華    民    國   111    年    2     月    14    日